臺灣屏東地方法院民事判決
111年度潮簡字第507號
原      告  曾秋月  
訴訟代理人  徐仲志律師
            陳宗賢律師
被      告  王月英  
            曾俞甄  
            曾俊豪  
共同
訴訟代理人  陳怡融律師
上列當事人間請求拆除地上物返還土地事件，本院於民國111年1
1月17日言詞辯論終結，判決如下：
    主      文
一、被告應將坐落屏東縣○○鄉○○段00地號土地上，如附圖編號12
    ⑴至⑶之地上物予以拆除，並返還占用土地予原告及其他共有
    人。
二、被告應給付原告新臺幣壹佰肆拾玖元；並應於繼承被繼承人
    曾文雄之遺產範圍內，給付原告新臺幣貳仟參佰捌拾元，及
    均自民國111年8月10日起至清償日止，按年息百分之5計算
    之利息。
三、被告應自民國111年8月1日起至移除第一項地上物並返還占
    用土地之日止，按月給付原告新臺幣肆拾肆元及如附表二所
    示之利息。
四、原告其餘之訴駁回。
五、訴訟費用由被告負擔五分之三，其餘由原告負擔。
六、本判決第一、二項得假執行。但被告如各以新臺幣貳拾參萬
    玖仟零肆拾元、新臺幣貳仟伍佰貳拾玖元為原告預供擔保後
    ，得免為假執行。
七、本判決第三項得假執行。但被告如按月以新臺幣肆拾肆元為
    原告預供擔保後，得免為假執行。　　
    事實及理由
壹、程序部分：
一、按當事人死亡者，訴訟程序在有繼承人、遺產管理人或其他
    依法令應續行訴訟之人承受其訴訟以前當然停止。第168條
    至第172條及前條所定之承受訴訟人，於得為承受時，應即
    為承受之聲明。他造當事人，亦得聲明承受訴訟。民事訴訟
    法第168條、第175條定有明文。查被告曾文雄於訴訟進行中
    之民國111年4月19日死亡，其繼承人即被告王月英、曾俞甄
    、曾俊豪已聲明承受訴訟等情，有個人基本資料查詢結果、
    聲明承受訴訟狀、戶籍謄本等件可稽（本院卷第46、51-52
    頁），自應准許。
二、按簡易訴訟之訴狀送達後，原告不得將原訴變更或追加他訴
    ，但請求之基礎事實同一者，不在此限。民事訴訟法第255
    條第1項但書第2款、第436條第2項各有明定。查原告起訴之
    請求嗣變更、追加如下述(本院卷第4-5、61-62、115頁)，
    核屬基礎事實同一之請求，於法有據。
貳、實體部分：
一、原告主張：原告為坐落屏東縣○○鄉○○段0○○○段000地號土地(
    下稱系爭土地)共有人(應有部分26075/65050)，卻遭被告在
    如附圖編號12⑴、⑵、⑶之圍籬、擋土牆及未辦保存登記房屋(
    下合稱系爭地上物)無權占有，原告得請求被告拆除系爭地
    上物，並請求自106年8起至111年7月間相當租金之不當得利
    新臺幣（下同）4,192元、自111年8月1日起按月受有不當得
    利69元，爰依民法第767條第1項、第821條、第179條為請求
    ，並聲明：㈠如主文第1項所示。㈡被告應給付原告4,192元，
    及自追加聲明狀繕本送達翌日起至清償日止，按年息5%計算
    之利息。㈢被告應自111年8月1日起至移除第一項地上物並返
    還占用土地之日止，按月給付原告69元，及自應給付之日起
    至清償日止，按年息5%計算之利息。㈣願供擔保，請准宣告
    假執行。
二、被告則以：如附圖編號12⑵之房屋為工寮，系爭地上物係曾
    文雄之父於70年間所搭建，先後由同段11地號土地(下稱11
    地號土地)前所有人曾文雄、被告繼承。訴外人即系爭土地
    共有人余福妹(應有部分1/2)於109年6月間，因測量而知悉
    系爭地上物越界，曾文雄隨即向余福妹、訴外人即系爭土地
    共有人陳圓妹(應有部分645/6505)表明承租意願，三人並就
    系爭土地簽訂土地租賃契約書(下稱契約書)，租期為110年7
    月20日至112年7月19日，因余福妹、陳圓妹就系爭土地合計
    應有部分已過半，渠等依民法第820條第1項為管理系爭土地
    ，得出租予曾文雄，其死後由被告繼承渠等間租賃關係(下
    稱系爭租賃關係)，故被告之系爭地上物非無權占有。縱原
    告得請求不當得利，僅能依應有部分比例為請求，且被告每
    年所受不當得利，以申報地價年息3%計算為妥等語，資為抗
    辯，並聲明：原告之訴駁回。
三、經查，下列各節，有土地登記謄本、個人基本資料查詢結果
    戶籍謄本、附圖等件可稽(本院卷第23-24、46、48、52頁）
    ，並經本院現場勘驗無訛，有勘驗筆錄、照片可佐(本院卷
    第40-43頁)，且為兩造所不爭執，堪信為真實：
  ㈠原告(應有部分26075/65050)、余福妹(應有部分1/2)、陳圓
    妹(應有部分645/6505)乃系爭土地共有人。
  ㈡系爭土地上系爭地上物分別為圍籬、擋土牆、工寮，原為曾
    文雄之父於70年間所建，依序經曾文雄(111年4月19日死亡)
    、被告繼承，現為被告所公同共有。
四、得心證之理由：
    原告主張系爭地上物為無權占有，為被告所否認，並以前詞
    置辯，是本院應審酌者厥為：㈠系爭租賃關係是否屬實?㈡原
    告得否請求相當租金之不當得利？茲分述如下：
  ㈠系爭租賃關係是否屬實?
  ⒈按所有人對於無權占有或侵奪其所有物者，得請求返還之。
    對於妨害其所有權者，得請求除去之。有妨害其所有權之虞
    者，得請求防止之。共有物之管理，除契約另有約定外，應
    以共有人過半數及其應有部分合計過半數之同意行之。但其
    應有部分合計逾三分之二者，其人數不予計算。各共有人對
    於第三人，得就共有物之全部為本於所有權之請求。但回復
    共有物之請求，僅得為共有人全體之利益為之。民法第767
    條第1項、第820條第1項、第821條第1項已明文。次按以無
    權占有為原因，請求返還所有物之訴，被告對原告就其物有
    所有權存在之事實無爭執，而僅以非無權占有為抗辯者，原
    告於被告無權占有之事實，無舉證責任。被告應就其取得占
    有係有正當權源之事實證明之，如不能證明，則應認原告之
    請求為有理由（最高法院92年度台上字第312號判決意旨參
    照）。再按共有物之出租或出借，屬共有物之管理行為，除
    契約另有約定外，固應依民法第八百二十條第一項規定，以
    共有人過半數及其應有部分合計過半數之同意行之；應有部
    分合計逾三分之二者，其人數不予計算。惟共有人為是項管
    理行為，不僅須符合該項關於多數決之規定，尚須有為全體
    共有人管理共有物之意思，始足當之。倘共有人未經全體共
    有人同意占有共有物之全部或一部後，為自己用益將之出借
    或出租，既非基於管理共有物意思所為，縱其人數及應有部
    分合計超過上開規定，亦不得謂其為管理共有物之行為(最
    高法院106年度台上字第100號判決意旨參照)。
  ⒉原告乃系爭土地共有人，為被告所不爭，則被告須就系爭地
    上物屬有權占有為舉證。又被告主張存有系爭租賃關係一節
    ，為原告所否認，並稱：系爭土地共有人本就系爭土地有分
    管契約，系爭地上物係在原告分管部分，且否認契約書之真
    正，內容為不實等語，經查：
　⑴就契約書是否具形式真正：
　  按私文書應由舉證人證其真正。但他造於其真正無爭執者，
    不在此限。私文書經本人或其代理人簽名、蓋章或按指印或
    有法院或公證人之認證者，推定為真正，民事訴訟法第357
    條、358 條定有明文。又按民事訴訟法第358 條關於私文書
    經本人或其代理人簽名、畫押、蓋章或按指印者，推定為真
    正之規定，須其簽名、畫押、蓋章或按指印係本人或其代理
    人為之，在當事人間已無爭執或經舉證人證明者，始得適用
    （最高法院98年度台上字第1458號民事判決要旨參照）。經
    查，證人陳圓妹、余福妹均證稱：有在契約書簽名等語(本
    院卷第98頁反面、111頁)，堪認契約書上簽名為渠等所寫。
    至曾文雄在契約書簽名一節，業經證人余建毅證述明確(本
    院卷第113-114頁)，契約書自具形式真正，本院得予以審酌
    。
　⑵另就與曾文雄成立系爭租賃關係一節，固經證人陳圓妹、余
    福妹證述一致(本院卷第98-99、111頁)，然查契約書雖記載
    租期乃110年7月20日至112年7月19日止，但未記載地號，且
    另書陳圓妹租金2年(1年3,000元)、余福妹(無償使用)等文
    字(本院卷第76頁)，兩者顯有出入，則渠等是否均為出租系
    爭土地予曾文雄而簽訂契約書，已有疑竇。再證人李宗仁證
    稱：認識曾秋月、陳圓妹，跟余福妹不太熟，(問：你有無
    在新埤鄉新埤段12地號土地種植作物？)有，(問：余福妹、
    陳圓妹土地使用情況？)均出租他人，余福妹的土地是種植
    檳榔，陳圓妹是種植木瓜等語(本院卷第109頁反面-110頁)
    ；證人余福妹證稱：不好意思跟曾文雄收租金，2年後再收
    ，(問：妳的土地已經出租給別人種植作物，還有哪一個地
    方出租給曾文雄？)我不清楚無法回答，(問：你說已經租給
    別人種東西，是誰租給別人種東西？)有租給萬巒人，沒有
    寫租約等語(本院卷第111-112頁)。互核渠等證詞，及證人
    李宗仁當庭在照片標示種植範圍(本院卷第122頁)，足徵證
    人余福妹業將部分系爭土地出租予他人，已乏無償將系爭土
    地交由他人使用之前例，併審度即便契約書所載證人陳圓妹
    收取租金甚為低廉，證人余福妹何以甘於遭曾文雄厚此薄彼
    ，未約定租金，即將系爭土地交由曾文雄使用，不乏疑義。
    況證人余福妹證稱：2年後再收租金等語，契約書上仍缺相
    關記載(本院卷第76頁)，益難認其與證人陳圓妹果和曾文雄
    成立系爭租賃關係。
　⑶另就出租系爭土地予曾文雄，有無跟其他共有人討論乙事，
    證人陳圓妹證稱：我自己作主就可以，沒有跟他們討論等語
    ；證人余福妹證稱：那麼久忘記了等語(本院卷第99頁反面
    、113頁)，兼衡契約書就證人余福妹、陳圓妹有無約定租金
    之歧異，併參最高法院106年度台上字第100號判決意旨，顯
    不足認定證人余福妹、陳圓妹皆出於為全體共有人管理共有
    物之意思，而確將系爭土地出租，故被告執此為辯，礙難憑
    採。職是之故，被告未舉證系爭地上物占有之正當權源，原
    告依民法第767條第1項、第821條，請求被告拆除系爭地上
    物，並返還占用土地予原告及其他共有人，為法之所許。
　⑷至系爭土地共有人間有無成立分管契約，證人李宗仁證稱：
    我不清楚等語(本院卷第110頁反面)，證人陳圓妹、余福妹
    同無證實上情(本院卷第98-99、113-114頁)，衡以余福妹、
    陳圓妹縱俱將部分系爭土地出租他人，毋以分管契約存在為
    前提，原告復乏其他證據，此節猶非可採，附此敘明。
  ㈡原告請求不當得利部分：
  ⒈按無法律上之原因而受利益，致他人受損害者，應返還其利
    益；雖有法律上之原因，而其後已不存在者，亦同，民法第
    179條定有明文。又無權占用他人之土地，可能獲得相當於
    租金之利益，為社會通常之觀念，而土地所有人因此受有相
    當於租金之損害，自得依民法第179條前段規定，請求相當
    於租金之不當得利（最高法院61年台上字第1695號裁判意旨
    參照）。再按城市地方房屋之租金，以不超過土地及其建築
    物申報總價年息百分之10為限，土地法第97條定有明文。所
    謂土地之申報地價，係指法定地價即土地所有權人依土地法
    所申報之地價，土地所有人若未申報地價，則以公告地價百
    分之80為申報地價，土地法施行法第25條、土地法第148條
    、平均地權條例第16條亦有明定。基地租金之數額，除以基
    地申報地價為基礎外，尚須斟酌基地之位置，工商業繁榮之
    程度，承租人利用基地之經濟價值及所受利益等項，並與鄰
    地租金相比較，以為決定，並非必達申報總地價年息百分之
    10最高額（最高法院68年台上字第3071號判決意旨參照）。
　⒉經查，被告之系爭地上物於70年所建，為無權占有系爭土地
    等節，前已提及，審酌系爭地上物為上述圍籬、擋土牆及工
    寮之用途，面積共249平方公尺，及系爭土地、相鄰11地號
    土地俱為農牧用地，且多作農用，有附圖、土地登記謄本、
    照片可參(本院卷第42-43、66-67、122頁)，則被告每年所
    受相當租金之不當得利，應以系爭土地申報地價年息3%計算
    為公允。
　⒊另原告就系爭土地之應有部分乃26075/65050，系爭土地每平
    方公尺申報地價於105年至110年均為168元；111年1月則為1
    76元，有地價公務用謄本足憑(本院卷第93頁)，並參酌曾文
    雄於111年4月19日死亡，業如前述，故原告請求自106年8月
    至111年7月間相當租金之不當得利，計至111年4月19日部分
    ，乃被告繼承自曾文雄之債務；其後至111年7月31日間，則
    為被告本身所受有不當得利，故如附表一編號1至2部分，依
    民法第1148條第2項，被告僅就繼承曾文雄遺產範圍為限，
    負清償之責。而原告未請求被告連帶給付，基於處分權主義
    ，亦無不可，爰就原告聲明㈡之請求，臚列如附表一，並准
    許如主文第2項所示。另原告請求自111年8月1日起至移除地
    上物返還占用土地之日止，按月計算之不當得利部分，被告
    每月所受領不當得利數額乃44元(計算式：176元×249×3%×(2
    6075/65050)÷12＝44元，元以下四捨五入)。至原告請求不當
    得利，逾上述範圍者，均不能准許。
　⒋另按給付無確定期限者，債務人於債權人得請求給付時，經
    其催告而未為給付，自受催告時起，負遲延責任，其經債權
    人起訴而送達訴狀者，與催告有同一之效力；遲延之債務，
    以支付金錢為標的者，債權人得請求依法定利率計算之遲延
    利息；應付利息之債務，其利率未經約定，亦無法律可據者
    ，週年利率為百分之5，民法第229條第2項、第233條第1項
    前段、第203條分別定有明文。原告本件如聲明㈡、㈢之請求
    ，屬無確定期限之給付，惟原告聲明㈡請求自追加聲明狀送
    達送達翌日起算遲延利息，並無送達資料，應以本院111年8
    月9日之言詞辯論期日當庭聲明後之翌日(本院卷第80頁)起
    算。另原告聲明㈢請求按月給付不當得利，被告應至隔月首
    日方負遲延之責，俟本件111年11月17日言詞辯論終結時(本
    院卷第109頁)，僅有111年8月至10月部分已屆清償期，其餘
    部分並無預為請求遲延利息之必要，是原告就聲明㈡部分，
    祇能請求自111年8月10日起；聲明㈢之請求，僅得請求如附
    表二所示之日起，均至清償日止，按年息5%計算之遲延利息
    ，非此範圍，不應准許。
五、綜上所述，原告依民法第767條第1項、第821條、第179條規
    定，請求如主文第1至3項所示，為有理由，應予准許；逾此
    範圍之請求，則為無理由，應予駁回。
六、本判決原告勝訴部分，係適用簡易程序所為被告敗訴之判決
    ，爰依民事訴訟法第389條第1項第3款規定依職權宣告假執
    行，並依同法第392條第2項規定分別諭知被告得供擔保後免
    為假執行。又原告聲請供擔保宣告假執行，僅係促使法院職
    權發動，毋庸另予准駁之表示。
七、本件事證已臻明確，兩造其餘攻擊、防禦方法，核於判決結
    果不生影響，爰不一一論述，併此敘明。
八、訴訟費用負擔之依據：民事訴訟法第79條。
中　　華　　民　　國　　111 　年　　12　　月　　6 　　日
                  潮州簡易庭  法　官　曾迪群
附表一：
編號 占用期間 相當租金之不當得利(小數點以下四捨五入) 1 106年8月1日- 110年12月31日 申報地價168元×249×(153/365+4)×3%×(26075/65050)＝2,223元 2 111年1月1日- 111年4月19日  申報地價176元×249×(109/365)×3%×(26075/65050)＝157元  3 111年4月20日- 111年7月31日 申報地價176元×249×(103/365)×3%×(26075/65050)＝149元 備註：時間均為民國，幣別均為新臺幣，申報地價為元/平方公尺。   
附表二：
本金 利息起迄日及年息 44元 111年9月1日起清償日止，按年息5%計算之利息。 44元 111年10月1日起清償日止，按年息5%計算之利息。 44元 111年11月1日起清償日止，按年息5%計算之利息。 備註：時間均為民國，幣別均為新臺幣。  
以上正本係照原本作成。
如不服本判決，應於送達後20日內，向本院提出上訴狀並表明上
訴理由，如於本判決宣示後送達前提起上訴者，應於判決送達後
20 日內補提上訴理由書（須附繕本）。如委任律師提起上訴者
，應一併繳納上訴審裁判費。
中　　華　　民　　國　　111 　年　　12　　月　　6 　　日
                              書記官　薛雅云